【裁判字號】    97,豐簡上,239
【裁判日期】    970523
【裁判案由】    重利
【裁判全文】
臺灣臺中地方法院刑事判決           97年度豐簡上字第239號
上  訴  人
即  被  告  乙○○
上列上訴人即被告因重利案件，不服本院豐原簡易庭97年度豐簡
字第5號中華民國97年2月19日第一審簡易判決（聲請簡易處刑案
號：臺灣臺中地方法院檢察署96年度偵字第18425號），提起上
訴，本院管轄之第二審合議庭判決如下：
    主    文
上訴駁回。
    犯罪事實及理由
一、本案經本院審理結果，認第一審判決認事用法及量刑均無不
    當，應予維持，除第一審簡易判決書記載之證據「證人即被
    害人之妻丙○○之具結證述」（即檢察官聲請簡易判決處刑
    書證據並所犯法條欄一、(二)部分）等語，更正為「證人即被
    害人之妻丙○○於警詢時之證述」等語外，其餘均引用第一
    審簡易判決書（包括聲請簡易判決處刑書）記載之事實、證
    據及理由（如附件）。
二、上訴人即被告乙○○（下稱被告）上訴意旨略以：被告另案
    於民國九十五年十月三日對被害人張瑜庭所為之重利案件，
    前經臺灣臺中地方法院檢察署檢察官聲請簡易判決處刑後，
    已經鈞院於九十六年十一月二十八日以九十六年度中簡字二
    五四六號判處被告有罪在案（下稱另案重利案件），且被告
    於偵查中檢察官訊問時即一併供承本案及另案重利案件，本
    案與另案重利案件時間相近，二者為集合犯之實質上一罪關
    係，係屬同一案件，本案應為另案重利案件之判決效力所及
    ；又本案被告所貸與被害人鍾賢彥之借款本金新臺幣（下同
    ）三萬元，亦係被告向他人轉借而來，總不可能要被告自行
    承擔利息，且被害人鍾賢彥迄今仍未清償三萬元之借款予被
    告，被告向被害人鍾賢彥收取之利息應非重利等語。惟查：
  (一)被告所犯之另案重利案件，業經本院以九十六年度中簡字二
    五四六號判處被告有罪在案，固有前揭刑事簡易判決書、臺
    灣高等法院被告前案紀錄表附卷可稽。然按刑事法若干犯罪
    行為態樣，本質上原具有反覆、延續實行之特徵，立法時既
    予特別歸類，定為犯罪構成要件之行為要素，則行為人基於
    概括之犯意，在密切接近之一定時、地持續實行之複次行為
    ，倘依社會通念，於客觀上認為符合一個反覆、延續性之行
    為觀念者，於刑法評價上，即應僅成立一罪。學理上所稱「
    集合犯」之職業性、營業性或收集性等具有重複特質之犯罪
    均屬之，例如經營、從事業務、收集、販賣、製造、散布等
    行為概念者是（最高法院九十五年度臺上字第一○七九號判
    決意旨參照）。依前開說明，所謂學理上之「集合犯」，係
    指刑事法上按本質上具有反覆、延續實行特徵之犯罪行為態
    樣，立法時予以特別歸類，定為犯罪構成要件之行為要素者
    ，始於刑法評價上認應僅成立一罪，並就具有重複特質之犯
    罪列舉職業性、營業性或收集性等，及舉例如經營、從事業
    務、收集、販賣、製造、散布等行為概念者是，但被告本案
    之重利犯行係在九十五年七月一日刑法第三百四十五條常業
    重利罪刪除後，已不再就有關反覆實施之常業重利犯行，定
    為犯罪構成要件之行為要素，又本案之刑法第三百四十四條
    重利罪，其構成要件為「乘他人急迫、輕率、無經驗貸以金
    錢或其他物品，而取得與原本顯不相當之重利」，立法時並
    未將上開具有重複特質之職業性、營業性、收集性、或經營
    、從事業務、收集、販賣、製造、散布等行為概念，定為刑
    法三百四十四條本罪之犯罪構成要件之行為要素，即刑法第
    三百四十四條重利罪並未於立法時予以特別歸類為「集合犯
    」。從而，本案即被告於九十五年十月四日對被害人鍾賢彥
    所為重利犯行，與另案重利案件即被告於九十五年十月三日
    對被害人張瑜庭所為重利犯行，二者被害人不同，侵害法益
    並非同一，係屬數罪，本應分論併罰（參見臺灣高等法院臺
    中分院九十六年度上易字第八九三號、九十七年度上易字第
    四三七號刑事判決，均同此旨）。是被告以本案與其另案重
    利案件（即被害人張瑜庭部分）為屬集合犯之包括一罪關係
    ，二者為同一案件等語置辯，委無可採。
  (二)被告本案貸與被害人之借款本金為三萬元，利息則係十日為
    一期，每一萬元每期利息一千五百元計算乙節，屢據被告供
    承在卷，並據被害人鍾賢彥之妻即證人丙○○於警詢時證述
    明確，復有借據、協議書、戶口名簿、本票及健保卡等影本
    各一件附卷可按，堪認屬實。則依被告貸與被害人鍾賢彥三
    萬元借款之前揭利率，換算年息高達百分之五百四十七點五
    【以本金一萬元計，利息十日為一千五百元，則每日利息為
    一百五十元，年息（即三百六十五日）為百分之五百四十七
    點五），均遠逾法定最高利率即年息百分之二十（民法第二
    百零五條參照）及當舖業者貸與金錢所得收取最高不得逾年
    息百分之四十八之利息（當舖業法第十一條參照）均屬甚多
    ，顯屬與本金顯不相當之重利，堪以認定。至於被告貸與被
    害人鍾賢彥之借款本金三萬元，被告係向何人轉借而來、被
    告有無另給付他人利息乃至被害人鍾賢彥就是否已清償三萬
    元之本金予被告，核與被告本案重利犯行之成立均兩不相涉
    ，亦無從為有利被告之認定，亦甚明灼。則被告前開所辯，
    亦無可採。
三、原審認被告本案之重利犯行，事證明確，而依刑法第三百四
    十四條、第四十一條第一項前段、第四十七條第一項，暨刑
    法施行法第一條之一，暨中華民國九十六年罪犯減刑條例第
    二條第一項第三款、第七條、第九條之規定，判處被告有期
    徒刑四月，如易科罰金，以新臺幣一千元折算一日；減為處
    有期徒刑二月，如易科罰金，以新臺幣一千元折算一日，認
    事用法並無違誤，量刑亦屬妥適。是上訴人提起本件上訴，
    為無理由，應予駁回。
據上論斷，依刑事訴訟法第四百五十五條之一第三項、第三百七
十三條、第三百六十八條，判決如主文。
本案經檢察官甲○○到庭執行職務。
中    華    民    國    97    年    5     月    23    日
                  刑事第九庭  審判長法  官  周瑞芬
                                    法  官  莊秋燕
                                    法  官  何世全
上正本證明與原本無異。
不得上訴。
                                    書記官  童洪芳美
中    華    民    國    97    年    5     月    23    日


司法院資訊處製作；財團法人民間司法改革基金會備份。
